【裁判字號】    99,上易,937
【裁判日期】    991008
【裁判案由】    詐欺
【裁判全文】
臺灣高等法院高雄分院刑事判決         99年度上易字第937號
上  訴  人
即  被  告  乙○○
上列上訴人因詐欺案件，不服臺灣高雄地方法院99年度易字第
1166號中華民國99年8月24日第一審判決（起訴案號：臺灣高雄
地方法院檢察署99年度偵字第10573號），提起上訴，本院判決
如下：
     主  文
上訴駁回。
     理  由
一、按不服地方法院之第一審判決而上訴者，須提出上訴書狀，
    並應敘述具體理由，上訴書狀未敘述上訴理由者，應於上訴
    期間屆滿後20日內補提理由書於原審法院。逾期未補提者，
    原審法院應定期間先命補正。但上訴書狀已敘述理由，惟所
    敘述者非屬具體理由，則屬不符上訴之法定程式，由第二審
    法院以其上訴不合法律上程式，判決駁回，不生定期命補正
    之問題，刑事訴訟法第350 條第1 項、第361 條、第362 條
    、第367 條定有明文。
二、次按上開所稱「上訴書狀應敘述具體理由」，係指須就不服
    之判決為具體之指摘而言，如僅泛稱原判決認事用法不當或
    採證違法、判決不公等，均非具體理由（法院辦理刑事訴訟
    案件應行注意事項第162 點參照）；復按所謂具體理由，必
    係依據卷內既有訴訟資料或提出新事證，指摘或表明第一審
    判決有何採證認事、用法或量刑等足以影響判決本旨之不當
    或違法，而構成應予撤銷之具體事由，始克當之（例如：依
    憑證據法則具體指出所採證據何以不具證據能力，或依憑卷
    證資料，明確指出所為證據證明力之判斷如何違背經驗、論
    理法則）；倘僅泛言原判決認定事實錯誤、違背法令、量刑
    失之過重或輕縱，而未依上揭意旨指出具體事由，或形式上
    雖已指出具體事由，然該事由縱使屬實，亦不足以認為原判
    決有何不當或違法者（例如：對不具有調查必要性之證據，
    法院未依聲請調查亦未說明理由，或援用證據不當，但除去
    該證據仍應為同一事實之認定），皆難謂係具體理由，俾與
    第二審上訴制度旨在請求第二審法院撤銷、變更第一審不當
    或違法之判決，以實現個案救濟之立法目的相契合，並節制
    濫行上訴」（最高法院97年度台上字第892 號判決意旨參照
    ）。是如上訴理由書狀並未依據卷內訴訟資料，具體指摘原
    判決認事用法有何違法或不當之情形，即屬上訴未敘述具體
    理由。
三、另按刑之酌減、量定及定執行刑等，為法院依實體法或程序
    法等相關規定，得依職權審酌、自由裁量之事項，不得任意
    指摘，必須具體表明原審判決所為自由裁量之行使，未合乎
    法律之目的，違背內部性界限，而屬權利濫用之違法，或違
    反比例原則、平等原則、公平正義等法則，始足當之，否則
    非屬具體理由，可逕由程序上予以駁回（最高法院71年3 月
    2 日71年度第3 次刑事庭會議決議三之意旨參照）。
四、本件上訴人即被告乙○○（下稱被告）因犯幫助詐欺取財罪
    ，經原審判處有期徒刑肆月，如易科罰金，以新台幣壹仟元
    折算壹日在案。而被告於上訴期間之民國（下同）99年9月6
    日向原審法院提出上訴狀，上訴理由略以：「被告與詐欺集
    團之成員素不相識，自始至終並無幫助犯罪之意圖與動機，
    交付系爭帳戶及密碼，純係因急於求職而思考欠週慮之下受
    騙上當所致，原判決未審究被告之動機、目的、職業、生活
    背景、經濟能力及其他狀況，判處被告有期徒刑4月，易科
    罰金折合新台幣12萬元，對於受騙、上當又無經濟能力之弱
    女子如此判決，真是情何以堪，原審判決之量刑過重，請求
    撤銷原判決，給予被告緩刑之判決」等語。
五、經查：
  (一)本件被告如何基於幫助他人犯詐欺取財罪之未必故意，於98
    年11月12日10時許，在高雄市○○區○○路火車站對面之「
    麥當勞」，將其先前申辦之台新國際商業銀行苓雅分行帳號
    0000000000000號帳戶之金融卡，提供予欠缺信賴關係之某
    真實姓名、年籍不詳之成年男子，繼又於同日下午某時，將
    前開帳戶金融卡之密碼告知對方，而容任對方恣意使用前開
    帳戶。嗣該人所屬詐欺集團成員，即共同基於意圖為自己不
    法所有、詐欺取財之犯意聯絡，於98年11月14月致電被害人
    甲○○，佯稱先前網路購物作業有誤，必須依指示操作自動
    櫃員機進行更正，才能避免按月重複扣款云云，致甲○○陷
    於錯誤，依對方指示操作自動櫃員機，因而於同日21時59分
    許、22時23分許，依序將新臺幣（下同）18,250元、82,000
    元（合計10萬250元）匯、存入前開被告帳戶內，旋為上開
    詐騙集團將詐得之款項，持被告提供之金融卡、密碼，自被
    告上開帳戶內提領一空等事實，已經原審調查證據後，綜合
    各項事證，依日常生活經驗及論理法則，以被告係心智正常
    之人，在其意思決定自由下，將上開帳戶及金融卡、密碼提
    供予欠缺信賴關係、不相識之陌生人，使該帳戶之使用，置
    於自己實力支配之外，而容任他人可恣意為之，其行為可能
    幫助他人從事詐欺取財之財產犯罪，被告顯可預見，且縱令
    他人持其帳戶當作詐欺取財之匯錢工具，亦不違背其本意等
    ，認定被告有幫助犯詐欺取財罪之不確定故意等各節，已於
    原判決書理由欄內，就上開各證據之取捨及得心證之理由，
    詳為論述分析（見原判決第3 頁第16至31行）。
  (二)另就被告所辯純係因急於求職而思考欠週慮之下受騙上當始
    交付金融卡並告知密碼乙節，亦臚列：「即被告此部分所辯
    縱屬實，僅能認定被告提供前開帳戶之『動機』在於求職而
    非直接換取該帳戶之對價，且無足推翻被告係在權衡可能之
    利弊得失後，出於自主意思（指非遭受脅迫）提供前開帳戶
    等事實。然除極少數將特定動機建制為犯罪成立要素外之刑
    法條文外，『動機』僅為科刑時之審酌事項，並非犯罪構成
    要件，質言之，『動機』與『犯罪故意』核屬應予明確劃分
    之二事，出於正當甚且可資憐憫之良善動機，尚無從稍解犯
    意之存在及犯罪之成立，而被告既未因遭受脅迫等故致喪失
    自主性，則被告是否具有幫助犯詐欺取財罪之意思，自應以
    被告就交付金融卡、告知密碼等行為本體之認知，及依該認
    知所採之行止為斷，與被告動機為何及又是否遭受詐騙均無
    相涉，被告以前開情詞推論自己欠缺幫助詐欺取財犯意云云
    」等理由，詳加指駁（見原判決第2 頁最後1 行、第3 頁第
    1 至15行）。被告上訴書狀，未依據卷內既有訴訟資料，具
    體指出原判決所依憑證據法則及所採證據，如何不具證據能
    力，亦未依憑卷證資料，明確指出原審所為證據證明力之判
    斷，如何違背經驗、論理法則，或提出新事證，指摘或表明
    原審判決有何採證認事、用法或量刑等足以影響判決本旨之
    不當或違法，而足以構成應予撤銷之具體事由，僅泛言被告
    與詐欺集團之成員素不相識，自始至終並無幫助犯罪之意圖
    與動機，交付系爭帳戶及密碼，純係因急於求職而思考欠週
    慮之下受騙上當所致，指摘原判決未審究其交付系爭金融帳
    戶及提款卡之之動機與目的云云，核被告此部分之上訴，其
    上訴書狀，顯未具備「應敘述具體理由」之要件。
  (三)至於，原審就量刑部分，已就：「被告提供帳戶幫助他人遂
    行財產犯罪，助長社會犯罪風氣，行為確有不該。惟念被告
    就本案客觀犯行坦認不諱，且無事證顯示其因本案犯行獲有
    任何實質利益，再者，其素無前科，有臺灣高等法院被告前
    案紀錄表在卷可稽，尚非素性不佳之人，且其犯罪之惡性核
    非重大。末斟以被告教育程度為專科畢業、擔任護士工作（
    參見被告警詢筆錄受詢問人欄之記載，及原審易字卷第16頁
    之在職證明書），及本案被害人甲○○所受損害為10萬250
    元」等一切情狀，就有利與不利被告等各事項，均已詳加審
    酌，所量有期徒刑4 月，尚屬罪刑相當，核原審就量刑之裁
    量權行使，合乎法律之目的，且未違背內部性界限，亦未有
    權利濫用之違法，或違反比例原則、平等原則、公平正義等
    法則，被告上訴意旨徒以對於為求職而受騙、上當，又無經
    濟能力之弱女子（即被告），原審量刑4 月，未審究被告之
    動機、目的、職業、生活背景、經濟能力及其他狀況等，如
    此判決，對被告真是情何以堪云云，被告此部分之上訴，亦
    未具備「應敘述具體理由」之要件至明。
六、綜上所述，被告所提出之上訴理由，均非依據卷內既有訴訟
    資料或提出新事證，具體指摘原判決上開採證認事，有何足
    以影響判決本旨之不當或違法，而構成應予撤銷之具體事由
    ，徒以「伊與詐欺集團成員素不相識，並無幫助犯罪之意圖
    與動機，交付系爭帳戶及密碼，純係因急於求職而思考欠週
    而受騙上當所致，原判決未審究伊行為之動機、目的、職業
    、生活背景、經濟能力及其他狀況，判處有期徒刑4 月，量
    刑過重」等，而指摘原判決認定事實及量刑均不當，請求撤
    銷原判決改判緩刑云云，依據首揭說明，被告所提之前述上
    訴理由，核與刑事訴訟法第361 條第2 項所稱「具體理由」
    顯非相當，其上訴顯屬違背法律上之程式，應由本院依同法
    第367 條前段、第372 條規定，不經言詞辯論，判決如主文
    。
據上論斷，應依刑事訴訟法第367 條前段、第372 條，判決如主
文。
中    華    民    國    99    年    10    月     8    日
                刑事第五庭    審判長法  官  曾永宗
                                    法  官  任森銓
                                    法  官  鍾宗霖
以上正本證明與原本無異。
不得上訴。
中    華    民    國    99    年    10    月    8     日
                                    書記官  邱麗莉

司法院資訊處製作；財團法人民間司法改革基金會備份。
